最高法院刑事判決            一○○年度台上字第四二六一號
上  訴  人  李俊農
            柯嘉玲
上  一  人
選任辯護人  莊博文律師
上列上訴人等因違反毒品危害防制條例案件，不服台灣高等法院
高雄分院中華民國一００年五月十三日第二審更審判決（九十九
年度上更(一)字第一九七號，起訴案號：台灣高雄地方法院檢察署
九十七年度偵字第三一七九九號，九十八年度偵字第一九五０號
），提起上訴，本院判決如下：
    主  文
原判決撤銷，發回台灣高等法院高雄分院。
    理  由
本件原判決認定上訴人李俊農、柯嘉玲有其事實欄所載犯行，因
而撤銷第一審關於此部分之科刑判決，改判仍論處李俊農、柯嘉
玲共同販賣第一級毒品罪刑（各犯八罪，每罪均處有期徒刑），
固非無見。
惟查：(一)、行為後法律有變更者，適用行為時之法律，但行為後
之法律有利於行為人者，適用最有利於行為人之法律，刑法第二
條第一項定有明文。李俊農、柯嘉玲於行為時所應適用之毒品危
害防制條例，業於民國九十八年五月二十日修正公布，其中第四
條第一項販賣第一級毒品部分，法定刑原為「處死刑或無期徒刑
；處無期徒刑者，得併科新台幣一千萬元以下罰金。」修正為「
處死刑或無期徒刑；處無期徒刑者，得併科新台幣二千萬元以下
罰金。」並增訂第十七條第二項「犯第四條至第八條之罪，於偵
查及審判中均自白者，減輕其刑。」之規定，自屬刑法第二條第
一項所規定行為後法律有變更之情形。惟依原判決理由欄說明「
……李俊農、柯嘉玲所為，均係犯毒品危害防制條例第四條第一
項之販賣第一級毒品罪……按販賣第一級毒品罪之法定刑為死刑
或無期徒刑；處無期徒刑者，得併科新台幣二千萬元以下罰金，
毒品危害防制條例第四條第一項規定甚明……」等由（見原判決
第三十一頁倒數第十一至十行、第三十二頁第五至七行），原判
決似依裁判時法即九十八年五月二十日修正後之毒品危害防制條
例論處李俊農、柯嘉玲罪刑。然毒品危害防制條例既已修正，該
新舊法之變更，何者對李俊農、柯嘉玲較為有利，原判決未予
明，逕適用修正後之規定論處，自有適用法則不當之違誤。(二)、
刑事訴訟以直接審理為原則，必須經過調查程序，以顯出於審判
庭之證據資料，始得採為判決基礎。故卷宗內之筆錄及其他文書
可為證據者，審判長應向當事人、代理人、辯護人或輔佐人宣讀
，或告以要旨，此項程序為公開審判期日所應踐行者，否則，即
係於審判期日所應調查之證據而未予調查，若採為裁判之基礎，
其判決當然違背法令。原審於審判期日並未將證人陳依憶、陳輔
群、陳冠升之原審法院上訴審筆錄，向當事人、辯護人宣讀或告
以要旨，使其等有辯論之機會（見原審卷第二五五、二五六頁之
審判筆錄），遽採為李俊農、柯嘉玲之論罪證據（見原判決第九
頁理由欄貳、二、(二)之2.、第十四頁理由欄貳、二、(三)之3.、第
二十一頁理由欄貳、二、(四)之5.），所踐行之訴訟程序亦有違背
法令。(三)、原判決事實欄雖認定在高雄市○鎮區鎮○街五十二巷
五十五號之空屋內，所查扣之空夾鏈袋十五包係李俊農所有，供
其與柯嘉玲及綽號「德仔」之成年男子共同預備分裝販賣海洛因
所用等情（見原判決第四頁第十二至十六行）。然李俊農於警詢
及歷次偵、審時均否認為其所有（見警卷第五頁，偵字第三一七
九九號卷第十一、七十一頁，第一審卷(一)第二十七頁及卷(二)第五
十四、七十二頁，上訴審卷第二三四、二三九頁）；況該空夾鍊
袋十五包，又係在高雄市○鎮區鎮○街五十二巷五十五號之廢棄
空屋內所查獲，並非在李俊農之居處等情，亦有警詢筆錄可查（
見警卷第五頁）。原判決理由欄僅泛稱足認扣案之空夾鍊袋十五
包，係李俊農所有供其與柯嘉玲及「德仔」共同預備分裝販賣海
洛因所用之物等由（見原判決第二十五頁倒數第九至七行），而
未說明其所憑之依據及認定之理由，亦有理由不備之違誤。上訴
意旨指摘原判決違法，尚非全無理由，應認仍有發回更審之原因
。
據上論結，應依刑事訴訟法第三百九十七條、第四百零一條，判
決如主文。
中    華    民    國  一○○  年    八    月    四    日
                      最高法院刑事第十庭
                          審判長法官  賴  忠  星  
                                法官  吳      燦  
                                法官  蔡  名  曜  
                                法官  葉  麗  霞  
                                法官  王  聰  明  
本件正本證明與原本無異
                                      書  記  官  
中    華    民    國  一○○  年    八    月    九    日
                                                      V